【裁判字號】    88,重訴,202
【裁判日期】    890731
【裁判案由】    分割共有物
【裁判全文】
臺灣新竹地方法院民事判決  八十八年度重訴字第二○二號
    原      告  甲○○
                        居新竹.
    被      告  己○○  住新竹.
                庚○○  住新竹.
                戊○○  住新竹.
                丙○○  住新竹.
                乙○○  住新竹.
    兼右  四人
    共      同
    訴訟代理人  丁○○  住新竹.
右當事人間請求分割共有物事件，本院判決如左：
    主     文
兩造共有坐落新竹市○○段一九八六地號、地目建、面積三三二平方公尺土地應予分
割為如附圖一所示：Ａ部分面積一一一．００平方公尺分歸被告庚○○、戊○○、丙○○、乙○○、丁○○共同取得，並按原應有部分比例保持共有；Ｂ部分面積一一０
．００平方公尺分歸原告取得；Ｃ部分面積一一一．００平方公尺分歸被告己○○取
得。
被告己○○應補償原告新台幣玖仟元，被告庚○○、丁○○、丙○○、乙○○、丁○○應按應有部分比例共同補償原告新台幣玖仟元。
原告其餘之訴駁回。
訴訟費用由兩造按如附表所示比例負擔。
    事      實
甲、原告方面：
一、聲明：
  （一）兩造共有坐落新竹市○○段一九八六地號、地目建、面積三三二平方公尺土
        地應予分割為如附圖一所示：Ａ部分面積一一一．００平方公尺分歸被告庚○○、戊○○、丙○○、乙○○、丁○○共同取得，並按原應有部分比例保
        持共有；Ｂ部分面積一一０．００平方公尺分歸原告取得；Ｃ部分面積一一
        一．００平方公尺分歸被告己○○取得。
  （二）被告就其各自分割取得之面積，逾其按應有部分應受分配之面積，應按每平
        方公尺新台幣（下同）二萬七千元之公告現值補償原告。
  （三）被告庚○○、戊○○、丙○○、乙○○、丁○○應將坐落原告分得如附圖一
        所示Ｂ部分土地上之建物拆除，並將該部分土地交付予原告。
二、陳述：
  （一）坐落新竹市○○段一九八六地號、地目建、面積三三二平方公尺土地為兩造
        所共有，其應有部分詳如附表，該土地並無依其使用目的不能分割情形，兩
        造間亦無不分割之約定，然因無法協議分割，爰依民法第八百二十三條、第
        八百二十四條規定訴請以如附圖一所示之分割方案准予分割。
  （二）如附圖二所示Ａ部分土地現由被告庚○○興建新竹市○○段七六四建號之建
        物，由被告庚○○、戊○○、丙○○居住使用；Ｂ部分土地由被告庚○○、
        戊○○、丙○○、乙○○、丁○○興建臨時停車場使用；Ｃ部分土地則被告
        己○○興建房屋使用。
  （三）如附圖一所示Ｂ部分土地應分歸原告取得，惟該部分現由被告庚○○、戊○○、丙○○、乙○○、丁○○興建臨時停車場佔用，前開被告自應將坐落原
        告分得如附圖一所示Ｂ部分土地上之建物拆除，並將土地交付予原告。
  （四）因系爭土地為三三二‧００平方公尺，分為三等份後仍稍有不均，被告就其
        各自分割取得之面積，逾其按應有部分應受分配之面積，應按每平方公尺二
        萬七千元之公告現值補償原告。
三、證據：提出土地登記簿謄本、建物登記謄本及地籍圖謄本各一件，並聲請勘驗現
    場及囑託地政事務所派員測量。
乙、被告方面：
一、被告庚○○、戊○○、丙○○、乙○○、丁○○部分：
  （一）聲明：同意分割，亦同意補償因三等份所生不均部分，惟不同意拆屋還地。
  （二）陳述：
    １、被告庚○○、戊○○、丙○○、乙○○、丁○○原陳稱：兩造間就系爭土地
        及坐落同段一九九一地號之二筆土地訂有分管協議，原告竟違反該協議提起
        本訴，實無理由，且若要分割系爭土地，亦應與前開一九九一地號土地合併
        分割等語；嗣同意原告所提之分割方案，如附圖一所示Ａ部分土地分歸被告
        庚○○、戊○○、丙○○、乙○○、丁○○共同取得，並按原應有部分比例
        保持共有；Ｂ部分土地分歸原告取得；Ｃ部分土地分歸被告己○○取得。
    ２、因系爭土地分為三等份後仍稍有不均，被告就其各自分割取得之面積，逾其
        按應有部分應受分配之面積，願按每平方公尺二萬七千元之公告現值補償原
        告。
    ３、不同意將坐落原告分得如附圖一所示Ｂ部分土地上之臨時停車場拆除，亦不
        同意並將該部分土地交付予原告。
  （三）證據：提出土地登記簿謄本、建物登記謄本、地籍圖謄本、新竹縣政府使用
        執照、建築改良物所有權狀、新竹市政府工務局使用執照等影本各一件。
二、被告己○○未於言詞辯論期日到場，亦未提出書狀作何聲明或陳述。
丙、本院依職權函請新竹市政府檢送建物之土地使用同意書，並調閱本院八十九年度
    訴字第二一六號分割共有物民事卷宗。
    理      由
一、本件被告己○○經合法通知，未於言詞辯論期日到場，核無民事訴訟法第三百八
    十六條各款所列情形，爰依原告聲請，由其一造辯論而為判決。
二、原告主張坐落新竹市○○段一九八六地號、地目建、面積三三二平方公尺土地為
    兩造所共有，其應有部分詳如附表，該土地並無依其使用目的不能分割情形，兩
    造間亦無不分割之約定，然迄今無法協議分割等事實，業據其提出土地登記簿謄
    本一件為證，並為被告庚○○、戊○○、丙○○、乙○○、丁○○所不爭執，自
    堪信為真實。
三、按共有物除因物之使用目的不能分割或共有人間契約訂有不分割之期限者外，各
    共有人得隨時請求分割共有物；再共有物分割之方法，共有人不能協議決定者，
    法院得因任何共有人之聲請，以原物分配或變價分配之，以原物為分配時，如共
    有人中，有不能按其應有部分受分配者，得以金錢補償之，民法第八百二十三條
    第一項及第八百二十四條第二項、第三項定有明文。本件前開土地既合於裁判分
    割之要件，則原告依前開法條訴請裁判分割，即屬有據，應予准許。
四、經查，系爭土地呈長方形，東南邊面臨新竹市○○街一一二巷，其上如附圖二編
    號Ａ部分有被告庚○○所有之三層樓房，編號Ｂ部分為空地，有被告庚○○、戊○○、丙○○、乙○○、丁○○搭建之鐵皮屋頂，現供車庫使用，編號Ｃ部分則
    為被告己○○所有之四層樓房等情，業經本院至現場勘驗明確，並囑託新竹市地
    政事務所實施測量，有本院八十九年二月二日勘驗筆錄及複丈成果圖在卷可按。
五、本院審酌：（一）原告希望分在如附圖一所示Ｂ部分，而該部分係由被告庚○○
    、戊○○、丙○○、乙○○、丁○○搭蓋鐵皮屋頂，其下仍為空地。（二）被告
    庚○○、戊○○、丙○○、乙○○、丁○○五人原先雖欲將系爭土地與坐落同段
    一九九一地號土地合併分割，然該筆土地已經本院以八十九年度訴字第二一六號
    民事判決准予變價分割，且前開被告嗣稱同意原告所提分割方案，願繼續保持共
    有，並希望分得如附圖一所示Ａ部分，而該部分土地上亦坐落被告庚○○所有之
    建物，得以保留該建物。（三）如附圖二所示Ｃ部分為被告己○○所有之建物，
    雖逾如附圖一所示Ｃ部分面積二‧００平方公尺，惟該建物大部分仍得以保存。
    。為顧及兩造使用土地現狀、公共利益、系爭土地整體之利用、兩造之意願等情
    ，爰將系爭土地分割為如主文第一項所示。
六、又系爭土地面積為三三二平方公尺，均分為三等份後，每等份之面積應為一一０
    又三分之二平方公尺，從而被告己○○分割取得之面積逾其按應有部分應受分配
    之面積三分之一平方公尺，被告庚○○、戊○○、丙○○、乙○○、戊○○五人
    分割共同取得之面積逾其按應有部分應受分配之面積三分之一平方公尺，原告分
    割取得之面積則不足其按應有部分應受分配之面積三分之二平方公尺，而被告庚○○、戊○○、丙○○、乙○○、丁○○就其各自分割取得之面積，逾其按應有
    部分應受分配之面積，願按原告主張以每平方公尺二萬七千元之公告現值補償原
    告，且系爭土地之公告現值確為每平方公尺二萬七千元，有土地登記謄本可按，
    本件原告既不能按其應有部分受分配，就此部分即得以金錢補償之。從而，被告
    己○○應補償原告九千元，被告庚○○、丁○○、丙○○、乙○○、丁○○應按
    應有部分比例共同補償原告九千元。
七、另按分割共有物之裁判，其效力依強制執行法第一百三十一條之規定當然包含點
    交各共有人所分得之土地，原告於分割共有物之訴訟中，請求交付分得之土地，
    已難謂有權利保護之必要（最高法院八十年度第一次民事庭決定參照）；次按確
    定判決雖僅令債務人返還基地，然依強制執行法第一百二十五條準用同法第一百
    條之法意推知，該項判決當然含有使債務人拆除地上建物之效力，司法院院解字
    第三五八三號解釋可資參照。依首揭之說明，分割共有物之訴訟，其效力既及於
    點交各共有人所分得之土地，且點交土地之效力又及於拆除地上物之效力，是原
    告請求被告庚○○、戊○○、丙○○、乙○○、丁○○應拆除其所分得土地之地
    上物並將原告所分得之土地交付原告，因欠缺權利保護必要，應予駁回。
八、本件被告等之行為，為伸張或防衛權利所必要，爰命兩造各按如附表所示之應有
    部分比例分擔訴訟費用。
九、據上論結：本件原告之訴為一部有理由，一部無理由，依民事訴訟法第三百八十
    五條第一項前段、第七十九條但書、第八十一條第二款、第八十五條第一項但書
    ，判決如主文。
中      華      民      國    八十九    年      七      月    三十一    日
                                  臺灣新竹地方法院民事第二庭
~B審判長法      官  陳國成
~B      法      官  彭淑苑
~B      法      官  雷雅雯
右為正本係照原本作成。
如對本判決上訴，須於判決送達後廿日內向本院提出上訴狀。
~B法院書記官  洪儷容
中      華      民      國    八十九    年      七      月    三十一    日
~F0
~T48
附表：
┌───────┬──────────────────────────┐
│共 有 人 姓 名│應  有  部  分  及  訴  訟  費  用  分  擔  比  例  │
├───────┼──────────────────────────┤
│甲  ○  ○    │三  分  之  一                                      │
├───────┼──────────────────────────┤
│己  ○  ○    │三  分  之  一                                      │
├───────┼──────────────────────────┤
│庚  ○  ○    │十  五  分  之  二                                  │
├───────┼──────────────────────────┤
│戊  ○  ○    │二  十  分  之  一                                  │
├───────┼──────────────────────────┤
│丙  ○  ○    │二  十  分  之  一                                  │
├───────┼──────────────────────────┤
│乙  ○  ○    │二  十  分  之  一                                  │
├───────┼──────────────────────────┤
│丁  ○  ○    │二  十  分  之  一                                  │
└───────┴──────────────────────────┘


司法院資訊處製作；財團法人民間司法改革基金會備份。
